【裁判字號】    89,上訴,731
【裁判日期】    890726
【裁判案由】    懲治盜匪條例
【裁判全文】
臺灣高等法院高雄分院刑事判決    八十九年度上訴字第七三一號
    上  訴  人  台灣高雄地方法院檢察署檢察官
    上  訴  人  丁○○
    即  被  告
    指定辯護人  本院公設辯護人  孫妙岑
右上訴人因被告違反懲治盜匪條例案件，不服台灣被告地方法院八十八年度訴字第一
五七六號中華民國八十九年三月三十一日第一審判決（起訴案號：台灣高雄地方法院
檢察署八十八年度偵字第一七六五二號），提起上訴，本院判決如左：
    主  文
原判決撤銷。
丁○○連續意圖為自己不法之所有，以脅迫致使不能抗拒而使其交付財物，處有期徒
刑捌年。
扣案之安全帽貳頂、黑皮鞋壹雙、長褲貳條、長袖上衣壹件、白手套壹雙及未扣案之
牌照號碼ＰＵＢ─四六九號重型機車壹臺均沒收。
    事  實
一、丁○○意圖為自己不法之所有，並基於概括之犯意，而為左列之行為：
  (一)被告丁○○於八十六年四月二十五日下午一時許，先騎車牌號碼不詳之機車
    （車牌號碼以紙板遮蔽）至高雄縣旗山鎮○○○路三○二號郵局第三支局（圓潭
    郵局舊址），頭戴藍白相間安全帽，身穿白色上衣、綠色長褲，手持其所有不具
    殺傷力但外表酷似真槍之玩具手槍一把、紅色紙袋一個，進入郵局，
    持該槍對準郵局職員甲○○脅迫將財物交出，甲○○因而不能抗拒，即取現金新
    台幣（下同）二十六萬元放置於櫃檯上用以交付丁○○，丁○○得手後，騎原機
    車加速逃逸。其犯罪所用工具已遭毀棄，所得財物亦花用殆盡（費失）。
  (二)丁○○承前之犯意，於八十六年七月四日下午二時三十分許，先騎車牌號碼不詳
    之機車（車牌號碼以紙板遮蔽）至高雄縣旗山鎮○○○路三○二號郵局第三支局
    （圓潭郵局舊址），頭戴藍色安全帽，身穿藍色上衣、米色長褲，手持不具殺傷
    力但外表酷似真槍之玩具手槍一把、紅色禮袋一個，進入郵局，持該槍對準郵局
    職員己○○、庚○○脅迫將財物交出，己○○、庚○○均因而不能抗拒，乃由己○○取現金二十二萬元放置櫃檯以交付之，丁○○得手後，騎原機車加速逃逸。
    其犯罪所用工具已遭毀棄，均未扣案，所得財物亦花用殆盡（費失）。
  (三)丁○○承前之犯意，於八十八年七月十四日上午十時三十分許，在高雄縣旗山鎮
    ○○○路三五四號旗山郵局第三支局（下稱圓潭郵局），騎其所有之牌照號碼Ｐ
    ＵＢ─四六九號重型機車，頭戴紅、白色安全帽、身穿黑色休閒服，手戴白色手
    套，並持其於圓富國中旁拾獲之他人丟棄之客觀上對於人生命身體有殺傷力，依
    社會通常觀念可供兇器使用之鐵條一支（長約六、七十公分）進入郵局後，猛力
    敲打防護玻璃約五、六下（毀損部分未據告訴，亦未提起公訴），以此強暴之方
    法，恫嚇郵局職員甲○○、己○○將財物交出，嗣因無法打破防護玻璃，且見郵
    局職員因害怕致不能抗拒而躲入櫃檯下，始騎前揭機車加速逃逸，而未取得任何
    財物。後為警查獲，其帶同員警至高雄縣旗山鎮永和里六張犁巷內水道溝渠旁，
    查扣其所有供犯罪所用之工具安全帽乙頂、黑皮鞋一雙、長褲一條、長袖上衣一
    件、白色手套一雙及非其所有，屬其拾獲供犯罪所用之鐵條一支。
  (四)丁○○復承前揭概括之犯意，後於八十八年七月十四日十八時許，在高雄縣旗山
    鎮○○○路一二一號七─十一便利超商泰毅門市店（下稱便利超商），先騎乘上
    開其所有牌照號碼ＰＵＢ─四六九號重型機車，頭戴藍色安全帽、身穿藍色條紋
    上衣、藍色牛仔褲，手持其在高雄縣旗山鎮六張犁公墓附近拾獲之客觀上對足以
    危害人之生命身體，依社會通常觀念可供兇器使用之鐵棍一支（長一百零七公分
    ），臺灣生啤酒玻璃瓶一個，進入超商店內砸毀酒瓶，並將收銀機推倒在地，以
    鐵棍猛力敲打等強暴方法，欲取他人財物，嗣見無法撬開收銀機，即恫嚇、追逐
    店東丙○○、店員戊○○及店內不知姓名之客人等人將財物交出，另猶持鐵棍敲
    打貨架上商品（毀損部分未據告訴），致該店東丙○○、店員戊○○及店內不詳
    姓名之客人等人不能抗拒，迨至其他民眾包圍，始倉皇逃離，亦未取得任何財物
    。後為警查獲，其帶同員警至高雄縣旗山鎮○○路七十七之三號後面空地，查扣
    其所有供犯罪所用之工具安全帽乙頂及長褲一條。及非其所有，屬其拾獲供犯罪
    所用之鐵棍一支。
二、案經高雄縣警察局旗山分局報請臺灣高雄地方法院檢察署檢察官偵查起訴。
    理  由
一、訊據上訴人即被告丁○○對於事實欄「(三)」、「(四)」所示之強盜犯行直承不諱，
    惟否認事實欄「(一)」、「(二)」部分之強盜犯行，辯稱：其係因為害怕才承認事實
    欄「(一)」、「(二)」部分之強盜犯行云云。
二、經查：
  (一)有關事實欄「(一)」、「(二)」部分
  1.被告丁○○於警訊筆錄中坦言曾於八十六年四月二十五日及八十六年七月四日二
    次至旗山郵局第三支局（圓潭郵局舊址）行搶（實即為強劫）得手，供稱：「我
    於八十六年四月二十四日十八時許，在高雄市楠梓區火車站左手邊竊取一部重型
    機車光陽牌豪邁黑色125c.c（車牌號碼不詳），得手後騎到高速公路楠梓交流道
    附近將車牌卸下丟棄，並竊取另一部機車的牌照懸掛在我竊得機車上，以紙板蓋
    住車牌，翌日八十六年四月二十五日約十三時二分許，我一人穿著白色圓領Ｔ恤
    上衣，淡綠色西裝長褲，頭戴藍白相間安全帽，用紅色紙袋裝手槍進入旗山鎮○○○路三○二號旗山郵局第三支局後，我左手持玩具槍（於楠梓夜市以三百元購
    得）說不要動，把錢拿出來，前後共二次取錢，得手新台幣二十六萬元後逃逸，
    我就騎著竊來的機車往內門鄉溝坪村山區偏僻處，將做案時穿著沿途卸掉安全帽
    、衣服、鞋子，換裝過後又折返圓潭往高雄方向藏匿。做案用的機車於當日下午
    約五、六點以柒仟元成交賣給大樹鄉不知名的機車解體場，做案槍枝已丟棄在里
    嶺大橋行水區內，贓款已花用完了。」（見警訊筆錄第三頁至第五頁背面），及
    「八十六年七月四日十四時三十分許，我第二次又到旗山郵局第三支局行搶，我
    係先在高雄市火車站左邊廣場竊得一部三陽廠牌淺藍色125c.c重機車（車牌號碼
    不詳），做案時以白色的紙遮蓋住車牌，我當時穿著藍色圓領Ｔ恤上衣、米色長
    褲、藍色涼鞋，頭戴全罩式淺藍色安全帽（於高雄市文藻外語專科學校附近路邊
    竊得），用紅色禮品袋裝黑色玩具手槍（於高雄市六合夜市以二佰五十元購得）
    進入郵局，我以右手持玩具槍說我身上有槍，我要搶劫，快拿錢給我，郵局員工
    將新台幣放置桌上，我伸手去搶得二十二萬元得手後騎機車逃逸，我往內門鄉溝
    坪村方向逃逸，途中在一間無人居住鐵工廠外將玩具槍用石頭砸壞丟棄，衣服、
    安全帽、鞋子、紅色禮品袋沿途換裝丟棄。做案用的機車丟棄關廟鄉龍船窩山區
    ○○道路深溝中，全部贓款已花用完畢。」（見警訊筆錄第五頁背面至第七頁）
    。
  2.被告雖於檢察官第二次偵訊時否認事實欄「(一)」、「(二)」部分是其所為（見偵訊
    筆錄第二十四頁），惟被告於檢察官第一次偵訊時已自承上揭四件案子是其所為
    ，因其缺錢用，警訊筆錄所言實在等語（見偵卷第十六頁），參以被告在嗣後警
    方提訊時又承認前揭事實均係其所為，上開警訊筆錄皆實在，並稱：「我在檢察
    官面前說謊，是因要避免檢察官以懲治盜匪條例起訴我，多判幾年，我不是故意
    欺騙。」（見偵卷第三十頁），及「因為我在看守所與同室犯人討論知道自白不
    能當證據，所以希望脫罪減少刑期。」等語（見偵卷第四十一頁），被告並指認
    八十六年四月二十五日十三時二分及八十六年七月四日十四時三十分圓潭郵局被
    害時，由錄影帶翻拍之相片中歹徒是其本人無誤（見偵卷第三十頁至第三十二頁
    、第四十二頁背面），再參以被告嗣後於檢察官偵訊時再次自承警訊筆錄實在，
    警方無刑求情事等語（見偵卷第三十四頁），並自承事實欄「(一)」、「(二)」部分
    是其所為等語（見偵卷第三十八頁），其於原審中亦陳稱：「我怕被刑求所以說
    有，警察說要我好好合作，沒有說要打我，警察沒有恐嚇脅迫我。」、「因為在
    警察局我會害怕我才承認，沒有警察威脅我或打我才承認。」，並稱其於警訊及
    偵訊時未遭刑求等語（見原審卷第二十九頁、第九十六頁），參以承辦本案的刑
    警唐建成及鄂芳傑於原審中到庭證稱：「我們查獲被告後訊問是否涉嫌其他案件
    ，被告主動供出，我們就將八十六年二次圓潭郵局的錄影帶播放給他看，我們又
    請郵局人員來指認，郵局人員說好像是他，之後才乙式作筆錄。」等語（見原審
    卷第九十六頁），綜據上述，堪認其於歷次警、偵、審訊中均未遭受恐嚇脅迫或
    刑求等情事，即其所為陳述均係在自由意識下所為，準此，難以想像被告僅因其
    怕被刑求之心理因素，即因此編造不實事項自白犯罪，是以，被告所辯顯係卸責
    飾詞，不足採信。
  3.被告上開警訊所言，核與證人即事實欄「(一)」案發當時任旗山郵局第三支局支局
    長之甲○○於警訊、原審及本院調查中之證述：「於八十六年四月二十五日十三
    時許，途中有一名持槍之歹徒進入叫我不要動，立即把錢拿出來，於我隨即拿部
    分零錢，歹徒說不夠，那邊還有再拿出來，否則開槍打你，我害怕遭槍擊，所以
    再拿出五萬元為一疊之現金，共被拿走二十六萬元。」、「當時只有我一人在營
    業窗口，歹徒瘦小約１６０公分，戴安全帽，著白色格花上衣，交通工具是機車
    ，後面牌用紙蓋住。」等語（見警卷第十頁、原審卷第六十六頁、本院八十九年
    六月二十一日調筆錄），及事實欄「(一)」案發當時之目擊證人楊英勛證稱：「八
    十六年四月二十五日十三時許搶案發生時，我乙好向郵政人員換新存簿。」、「
    因歹徒頭戴安全帽無法辨視面目，著白灰色上衣，穿短褲不知何顏色。」、「歹
    徒用右手拿槍，我立即跟著歹徒後面追出去欲看車牌，結果歹徒一上機車就往杉
    林方向逃走，當時歹之機車未熄火，且牌照用紙蓋起來看不清楚，只知道是１０
    ０c.c.黑色，不知何廠牌。」（見警卷第十四頁），及證人即事實欄「(二)」案發
    當時任職於旗山郵局圓潭支局之庚○○於警訊、原審及本院調查中證稱：「於八
    十六年七月四日十三時四十四分左右，在旗山郵局圓潭支局被不知名歹徒搶劫共
    搶走二十二萬元，歹徒以機車為交通工具，面貌看不清楚，身材為瘦高型，約一
    六八公分，頭戴黑色安全帽，身穿深藍色Ｔ恤，褲子、鞋子不詳。」、「當時看
    見歹徒時，該歹徒已站在櫃台前，持著手槍對我及己○○（工作員）以台語喊說
    『抽屜打開，我要搶劫』後就一直喊『趕快！趕快！』，我郵局員工即從抽屜拿
    出二十二萬元（含零錢）給歹徒，歹徒拿到錢後立即跑出去，等我追出去時，歹
    徒已騎機車往溝坪方向逃跑。」（見警卷第十五頁、原審卷第六十六頁、本院八
    十九年六月二十一調查筆錄），而證人即當時任職於旗山郵局圓潭支局之員工己○○證稱：「歹徒是持槍脅迫我，令我無法抗拒下，交付二十二萬元放在櫃台上
    由歹徒拿取，裝入預備之塑膠袋內離去。」、「歹徒身穿深藍或黑色單一顏色短
    袖Ｔ恤、卡其色長褲，頭戴黑色圓統安全帽前加深色眼罩，印象中歹徒有戴眼鏡
    ，沒帶手套，右持槍，槍身短小黑色，白朗寧型，臉稍黑，瘦、中等身材、高約
    一六八公分左右，操不流利之台語口音，聲音較硬，年約二十五歲左右等。」等
    語（見警卷第十二、十三頁），以及證人即目擊者楊陳紐蓮與羅雅玲於警訊中之
    供證（見警卷第十六頁、警卷第十七頁），互核一致，復有被告圓潭郵局強盜案
    自錄影帶翻拍照片及現場照片共十四幀（見偵卷五十一頁至五十六頁），
    雖被告否認此部分犯罪，經本院辯論時當庭放映作案之錄影帶，銀幕上顯示之作
    案者，被告均稱持玩具手槍作案的不是其本人，但本院詳細審核，錄影帶上之影
    像雖經打扮、偽裝，且事涉急迫，影像不十分晰，但其外表影像，尤以偵查卷特
    地錄製之部分，確實與被告之體型十分神似，應可認定係被告無訛。足徵被告空
    言否涉案云云，不足採信。
  4.此外，被告對於事實欄「(一)」部分，雖於偵查中供稱︰「（當天）到屏東的家樂
    福買東西，騎機車去，我當時在找工作，當天晚上十一點才回來，機車號碼是Ｐ
    ＵＢ─四六九號中古車，．．．」（見偵卷第二四頁乙面）云云，為其不在場證
    明，惟ＰＵＢ─四六九號重機車，乃於八十七年八月十八日始辦妥過戶登記予被
    告，有高雄縣警察局八十九年三月高警刑一字第六七一五號函檢送之ＰＵＢ─四
    六九號車籍作業系統─查詢認可資料乙紙、高雄市監理處南區分處八十九年三月
    十五日高市監南二字第三○五號函檢送之ＰＵＢ─四六九號重機車汽（機）車過
    戶登記資料乙紙在卷可稽（本案卷），故被告顯無於事實欄「(一)」案發時間，使
    用牌照號碼ＰＵＢ─四六九號重機車之可能，是以，被告上開不在場之供述顯不
    足採信。另被告對於事實欄「(一)」、「(二)」部分所使用之交通工具，其於警訊中
    稱係分別為一部重型機車光陽牌豪邁黑色125c.c（車牌號碼不詳），及一部三陽
    廠牌淺藍色125c.c重機車（車牌號碼不詳），然其於偵查中借提時復改稱︰二次
    作案所使用之交通工具為光陽豪邁一二五西西，一九九七年份，車牌號碼ＯＯＷ
    ─五七五號重機車（見偵卷第四一頁背面）云云，前後所述不一，惟核以證人楊
    英勛及楊陳紐蓮警訊所述，應以被告警訊中所述之車型及色系為可採。又被告對
    於事實欄「(一)」部分，在警訊中供稱：「我用左手持玩手槍。」，另於偵查訊問
    中係供稱︰「用右手拿玩具手槍」等語（見偵查卷第三八頁乙面），前後所供歧
    異，雖依偵查卷中自錄影帶翻拍之照片（偵查卷第五一頁至第五二頁）以觀，被
    告顯係以右手持玩具槍，然而被告之強盜過程僅僅短短一分多鐘，且被告當時之
    身心應處於高度緊張之狀態，自難期待其能清楚記憶當時係以左手或右手持玩具
    槍，是以，尚難因此遽為對被告有利之認定。被告對於事實欄「(一)」、「(二)」部
    分所使用之機車來源及其號牌，及對於事實欄「(二)」部分安全帽之來源，警訊時
    謂係行竊得，檢察官偵查中，警方借訊，被告對於機車來源及其號牌，前後供述
    不一，此部分無從証明其係行竊所得，但被告確係騎不詳號牌之機車及戴安全帽
    作案，則無二致。
  (二)有關事實欄「(三)」、「(四)」部分
  1.被告於歷次警訊、偵訊、原審以迄本院調查時均直承不諱，其於警訊時自承：「
    八十八年七月十四日早上八時許我自家宅杉林鄉月眉村內寮三十七號外出，騎乘
    我所有鈴木牌黑色（原車籍資料紅色）車牌ＰＵＢ－４６９號引擎Ａ00000
    00號１２４Ｃ．Ｃ重機車乙部，攜帶二頂安全帽，衣服三件，車箱內尚有多件
    。行經旗山鎮圓富國中旁，發現機車快沒油，身上又沒錢，即在路旁拾得鐵條一
    支後，於八十八年七月十四日十時三十七分（錄影帶係十時三十五分），我一人
    戴紅白相間安全帽，穿黑色休閒服，長衣長褲，手持該鐵條侵入旗甲路二段三五
    四號圓潭郵局三支局，進入至櫃檯前我即大聲說：『幹你娘！錢拿出來！』說完
    就動手敲打櫃台玻璃，櫃台內行員見狀害怕躲進內室，我打了約有六下左右，玻
    璃均打不破，我又見櫃檯前有二名民眾，見無法得逞即快跑離開，駕該ＰＵＢ－
    ４６９號機車逃離現場，由圓潭往旗山方向行駛至六張犁即轉入六張犁巷三十五
    號前排水溝旁，停下來將作案工具鐵條一支、作案時穿著紅白色安全帽一頂、黑
    色長衣長褲丟入水圳內，換穿上米藍色有粉紅線條長衣、藍色牛仔褲、頭戴深藍
    色安全帽，再行至旗山鎮內四處尋找作案地點目標。」（見警卷第一頁背面至第
    二頁）；「我至附近六張犁公墓旁再拾得鐵棍一支，長１０７公分帶在身邊，又
    於本日八十八年七月十四日十八時四分，我著米藍色有粉紅線條長衣、藍色牛仔
    褲、頭戴深藍色安全帽，右手持鐵棍一支，左手拿生啤酒空酒瓶一個，侵高雄縣
    旗山鎮○○○路一二一號二十四小時超商（７－１１泰毅門市）行搶，進入超商
    內，我即把空酒瓶打破，再把收銀機推掉在地，再以鐵棍敲打收銀機，欲撬開取
    錢，但一直撬不開，約過一分鐘左右，我見有民眾路人圍過來，我即放棄，持鐵
    棍欲逃離，跑至門口，遇到很多民眾拿木棒，我即邊跑邊與民眾對打，我左手食
    指有被打到受傷，至該超商後面台糖空地我被圍著，即脫下安全帽，跪在地上向
    民眾說，我只要錢不傷人，你不要打我就放下鐵棍，圍我的民眾在聊天時我又乘
    機跑開逃離現場至中學路七十七之三號後空地，脫下所穿衣物、鞋一雙、白手套
    、毛巾、牛仔褲、藍上衣等，又跑至中學路七十七之三號前，即被警當場查獲（
    見警卷第一頁背面至第二頁）。
  2.被告上開所言，核與證人即事實欄「(三)」案發當時圓潭郵局三支局負責人甲○○
    證稱：「於八十八年七月十四日十時三十七分許，在圓潭郵局三支局旗甲路二段
    三五四號，無金錢損失，只有櫃檯玻璃被打破。」、「帶著鐵條、黑色安帽、黑
    色休閒服、長袖衣褲，特徵不清楚，大約有一七○公分高，瘦（中等身材），說
    台語，並喊搶劫，叫我把錢拿出來，接著還猛打玻璃共打五下，玻璃破裂，過程
    前後大約只有二十秒鐘，警方趕到之前，歹徒即向旗山方向逃逸。」（見警卷第
    八頁），證人即郵局員工己○○證稱：「經我當場指認，我無法確認是否是此人
    ，因為當時歹徒身戴安全帽，我無法看見其臉部，但在身材是有七、八分像。」
    （見警卷第十一頁），而證人張金葉於警訊證稱：「歹徒騎乘機車黑色，車牌不
    詳，戴黑色安全帽，１２５C.C壓變速器，野狼牌，約一七○公分，著黑色休閒
    服，長衣褲、上衣二袖邊二條紅線。」、「歹徒由杉林方向來郵局向旗山方向逃
    逸。」（見警卷第十八頁），以及證人即事實欄「(三)」案發當時目擊者陳家豊之
    證述（見警卷第十九頁），互核一致；此外，亦與事實欄「(四)」部分之證人丙○○於警訊中證稱：「我於八十八年七月十四日十八時四分，在旗山鎮○○○路一
    二一號所開設超市倉庫聽到摔酒瓶的聲音，就出倉庫到賣場，看到一男子用長鐵
    撬在我放置收銀機處用力撬收銀機，打不開抽屜，把收銀機撬到掉落地上還是撬
    不開，碰到我先生從倉庫出來，開口說把錢拿出來（用國語講），我先生嚇到跑
    讓該男追，追不到便拿鐵撬打貨物架。」、他頭戴寶藍色安全帽，著淺色上衣和
    牛仔褲、黑鞋子，手拿鐵撬長型一支。」（見警卷第二十頁），及證人即該超商
    工讀生戊○○之供證（見警卷第二十一頁），相符一致，並有被告所有供犯罪所
    用之安全帽二頂、鐵棍一支、鐵條一支、黑皮鞋一雙、長褲二條、長袖上衣一件
    及白手套一雙等物，有扣押物品清單（見偵查卷第五頁）乙紙在卷可稽；復有被
    告圓潭郵局強盜案照片六幀（見偵查卷第五九頁至第六十頁背面）自錄影帶翻拍
    照片及現場照片共二十一幀（警卷）、便利超商強盜案照片十四幀（見偵查卷第
    六三頁至第六九頁）、被告供犯罪所用之物照片十六幀（警卷）及超商現場照片
    六幀附卷足憑。
  (三)綜據上述，足見被告以如事實欄所載之方式，至使被害人甲○○、庚○○、己○○、丙○○、戊○○等人因害怕而不能抗拒等情至堪認定，本案事證明確，被告
    犯行洵堪認定。
三、核被告就有關事實欄「(一)」、「(二)」部分，係犯懲治盜匪條例第五條第一項第一
    款之盜匪罪，有關事實欄「(三)」、「(四)」部分，係犯懲治盜匪條例第五條第一項
    第一款、第二項之盜匪未遂罪，被告先後四次犯行，時間緊接，方法相類，觸犯
    犯罪構成要件相同之罪名，顯係基於概括之犯意，為連續犯，依刑法第五十六條
    之規定，以一罪論。應依其中情節較重之如事實欄「(一)」部分之一罪處刑。
四、原審對於事實欄「(三)」、「(四)」部分，適用刑法強盜罪為科刑之判決，事實欄「
    (一)」、「(二)」部分，則敘明不另為無罪之諭知。不無違誤。惟(一)惟按強盜罪之論
    處，應依法規競合之例優先適用懲治盜匪條例處斷，而懲治盜匪條例係立法院三
    讀通過後，於民國四十六年六月五日咨請總統修乙公布刪除第八、十條條文，原
    第九條改為第八條、第十一條改為第九條條文，嗣立法院再度修乙，於民國八十
    八年四月二十一日總統（八八）華總一義字第八八０００八四０一０號令修乙公
    布第二條條文，故在形式上，懲治盜匪條例係立法院通過，總統公布之法律，為
    有效之法律，且其法律形式與民國三十三年四月八日國民政府所公布施行之懲治
    盜匪條例已有不同；再者，依大法官釋字第三九二號解釋：「法律案經立法院移
    送總統公布者，曾否踐行其議事應遵循之程序，除明顯牴觸憲法者外，乃其內部
    事項，屬於議會依自律原則應自行認定之範圍，並非釋憲機關審查之對象。是以
    總統依憲法第七十二條規定，因立法院移送而公布之法律，縱有與其議事規範不
    符之情形，然在形式上既已存在，仍應依中央法規標準法第十三條之規定，發生
    效力。法律案之立法程序有不待調查事實即可認定為牴觸憲法，亦即有違反法律
    成立基本規定之明顯重大瑕疵者，則釋憲機關仍得宣告其為無效。惟其瑕疵是否
    已達足以影響法律成立之重大程度，如尚有爭議，並有待調查者，即非明顯，依
    現行體制，釋憲機關對於此種事實之調查受有限制，仍應依議會自律原則，謀求
    解決」，依該解釋所示；(1)法律是否有效，原則上由形式上觀察，形式上係立法
    院通過並經總統公布即是有效之法律；(2)立法院制定法律，如明顯牴觸憲法時，
    釋憲機關仍得解釋其效力，但其瑕疵是否達到足以影響法律成立之重大程度，如
    尚有爭議，並有待調查者，即非明顯；(3)在法律具備形式要件後，縱該法律有違
    反法律成立要件之瑕疵存在，普通法院法官並無宣告法律無效之權力，仍應由大
    法官通過釋憲程序為之，故懲治盜匪條例既已經立法院修乙通過，並經總統公布
    ，在形式上即為有效之法律，縱其立法程序有所失當而存在瑕疵，但此非普通法
    院法官得行使違憲審查權宣告無效之範圍，是以原審認懲治盜匪條例是否業已失
    效尚有爭議，在其瑕疵未經治癒之前，不宜遽然再行適用，因而變更起訴法條，
    洵屬誤會。(二)且事實欄「(一)」、「(二)」部分，應成立犯罪，原審敘明不另為無罪
    之諭知，自有未合。被告上訴意旨仍執陳詞，指摘原判決不當，並無可取；檢察
    官上訴意旨以(一)懲治盜匪條例是否已失效，而不宜適用，仍有疑義。被告丁○○
    連續二次攜帶兇器，盜取他人財物，雖犯後大致坦犯行，且未獲得任何財物，然
    審酌被告乙值青年不思上進，以乙常途徑獲得財物，攜帶約六、七十公分長之鐵
    條一支，以強暴方式盜取他人財物，且盜取財物之對象包含金融機構旗山郵局第
    三支局，危害社會治安甚鉅，並給予社會大眾相不良之影響，應予嚴懲以昭不法
    ，原審僅判處被告有期徒刑四年六月似嫌過輕。未遂犯之處罰，雖得按既遂犯之
    刑減輕，但是否減輕由係由承審法官依被告犯行之具體情節，本諸自由心證裁量
    ，非如原審所認「應」依刑法第二十六條前段之規，減輕其刑。(二)原審以起訴被
    告另於八十六年四月二十五日下午一時許及同年七月四日下午二時三十分許，持
    玩具手槍一把等物，強盜旗山郵局第三支局財物，分別二十六萬元、二十二萬元
    部分，僅有被告自白，且自白之內容部分與事實不符，勘驗現場錄影帶，該名歹
    徒係以右手持槍，其左手顯較被告左手為粗，被害人又無指認歹徒面貌，上開二
    次強盜方式與本件強盜方不同為由，認定被告此部分犯行不能證明，雖非無見。
    惟查右揭犯罪事實，業據被告於警訊及本署偵查中多次供任認無訛，雖有左右手
    持槍，車牌號碼不符之差異，然徵諸上開二次強盜犯行，已距今三年之久，被告
    且強盜數次，部分行為細節記憶難免有模糊不明之處，而現場錄影帶，由於拍攝
    角度、距遠近之不同，將使拍攝物體之大小與現實有所差異，且原審勘驗上開錄
    影帶時，已距今三年之久，被告並羈押於看守所一段時日，手臂之粗細，不免有
    些許不同，而強盜財物之手段，亦有可能因前二次輕易得手，致使第三次在未充
    分準之情況下，隨手拾取鐵棍即犯案，並忘記遮掩機車牌號碼。蓋強盜金融機構
    財物，須對該金融機構之員額、內部結構、安全設施、附近地形、及事後逃逸之
    方向等有一定程度之瞭解，況三次強盜旗山郵局第三支局財物之方式，均為一人
    旗機車頭戴安全帽單獨下手所為，不可謂無一定之相似性等語，指摘原判決不當
    。尚非全無理由，且原判決確有如上所述可議之處，即應由本院撤銷改判，爰審
    酌被告乙值青年不圖上進，不思循合法乙當途徑獲得財富而為本案之犯行，危害
    社會治安甚鉅，念其犯後於警偵訊中曾坦承犯行之態度，等一切情狀，量處如主
    文所示之刑。被告於事實欄「(三)」、「(四)」中所使用之牌照號碼ＰＵＢ－四六九
    號重型機車一輛及扣案之所有供犯罪所用之安全帽二頂、黑皮鞋一雙、長褲二條
    、長袖上衣一件及白手套一雙均係供犯罪所用之物，且為被告所有，業經被告供
    明在卷可按，並有高雄縣警察局八十九年三月高警刑一字第六七一五號函檢送牌
    照號碼ＰＵＢ─四六九號重型機車之車籍作業系統查詢認可資料乙份在卷可考，
    依刑法第三十八條第一項第二款宣告沒收。鐵棍一支、鐵條一支雖係被告供犯罪
    所用之物，但係被告一時拾獲，非被告所有，且非違禁物，不諭知沒收，另事實
    欄「(一)」被告所有供犯罪所用之藍白相間安全帽、白色上衣、綠色長褲，不具殺
    傷力之玩具手槍一把、紅色紙袋一個，及事實欄「(二)」被告所有供犯罪所用之藍
    色安全帽、藍色上衣、米色長褲，不具殺傷力之玩具手槍一把、紅色禮袋一個，
    所用工具均已遭毀棄，均未扣案，不另宣告沒收，而被告於事實欄「(一)」中犯罪
    所得之現金二十六萬元，及事實欄「(二)」中犯罪所得之現金二十二萬，業經被告
    花用殆盡，均已費失，不另宣告發還被害人，附此敘明。
據上論斷，應依刑事訴訟法第三百六十九條第一項前段、第三百六十四條、第二百九
十九條第一項前段，懲治盜匪條例第五條第一項第一款、第二項、第八條、刑法第五
十六條、第三十八條第一項第二款、判決如主文。
本案經檢察官劉翼謀到庭執行職務。
中    華    民    國     八十九     年       七       月     二十六   日
                              臺灣高等法院高雄分院刑事第四庭
                                  審判長法官  莊  鎮
                                        法官  陳吉雄
                                        法官  陳啟造
右乙本證明與原本無異。
如不服本判決，應於判決送達後十日內向本院提出上訴狀，其未述理由者並應於提
出上訴狀後十日內向本院補提理由書（應附繕本)。
                                      書記官  劉金萍
中    華    民    國     八十九     年       七       月     二十八   日
附錄：
本件論罪科刑法條：
懲治盜匪條例第五條第一項第一款、第二項
有左列行為之一者，處無期徒刑或七年以上有期徒刑：
一、意圖為自己或第三人不法所有，以強暴、脅迫、藥劑、催眠術或他法，致使不能
    抗拒而取他人之物或使其交付者。
前項第一款之未遂犯罰之。
                                                                        Ｄ


司法院資訊處製作；財團法人民間司法改革基金會備份。
